---
title: "Meu primeiro documento em R Markdown"
author: "Fernando Mayer"
date: Agosto, 2016
output: html_document
---

## Sobre o Markdown

O Markdown é uma linguagem de marcação muito simples, desenvolvida por
John Gruber.

A ideia básica por trás da linguagem é fazer com que o escritor se
preocupe mais com o **conteúdo** do texto do que com a *formatação*.

## Mais um título

Aqui vamos tentar descrever uma análise.

## Simulando variáveis aleatórias

No R podemos simular valores de uma distribuição normal
$$
f(x;\mu,\sigma^2) = \frac{1}{\sigma\sqrt{2\pi}}
e^{ -\frac{1}{2}\left(\frac{x-\mu}{\sigma}\right)^2 }
$$
através da função `rnorm()`.

Seja $X \sim \text{N}(0,1)$, então para gerar 30 valores dessa variável
aleatório normal, fazemos

```{r}
(x <- rnorm(30))
```

## Comentários

Com o resultado dessa simulação, podemos calcular a média e a variância
dessa VA $X$ para conferir se o resultado fica próximo de 0 e 1,
respectivamente.

Nessa simulação, a média resultou em `r mean(x)` e a variância em
`r var(x)`.

## Visualização

Também podemos fazer um histograma dessa VA $X$ simulada

```{r}
hist(x)
```
