---
title: "Histórico das aulas do curso"
output:
  html_document:
    toc: false
---

```{r setup, include=FALSE}
source("setup_knitr.R")
```

Abaixo o histórico de atividades realizadas em classe e atividades extra
classe aplicadas.


```{r, eval=FALSE, include=FALSE}
## Gera a lista com as datas de todas as aulas. O resultado do último
## comando pode ser copiado direto para o documento
datas.ter <- seq.Date(as.Date("2017-08-01"), as.Date("2017-11-28"),
                      by = "week")
datas.ter <- format.Date(datas.ter, format = "%d/%m")
datas.qui <- seq.Date(as.Date("2017-08-03"), as.Date("2017-11-30"),
                      by = "week")
datas.qui <- format.Date(datas.qui, format = "%d/%m")
cat(paste0("- **", datas.ter, "**:\n", "- **", datas.qui, "**:\n"))
```

- **01/08**: Apresentação da disciplina.
  Ler [Uso dos sistemas do C3SL](c3sl-sistemas.html).
- **03/08**: Sem aula - recepção aos calouros.
- **08/08**: Introdução ao uso do Linux. Ver comandos básicos nos
  [slides](http://fernandomayer.github.io/linux-intro).
- **10/08**: Comandos e exercícios do Linux.
  [Slides](http://fernandomayer.github.io/linux-intro).
- **15/08**: Computação científica e interação com o R. Ver
  [material](computacao-cientifica.html).
- **17/08**: Funções, argumentos e busca de ajuda no R. Ver
  [material](objetos-classes.html).
- **22/08**: Criando funções, definição de objetos. Classes de objetos.
  Vetores e sequências de números. Ver [material](objetos-classes.html).
- **24/08**: **Não haverá aula**. Fazer os exercícios de [comandos
  básicos e classes de objetos](exercicios/ex_objetos.pdf).
- **29/08**: Regra da reciclagem. Atributos de vetores. Outras classes:
  caracter, lógico, fator. Valores perdidos e especiais. Ver
  [material](objetos-classes.html).
- **31/08**: Matrizes, listas e data frames. Nomes como atributos. Ver
  [material](objetos-classes.html).
- **05/09**: Indexação e substituição em vetores. Ver
  [material](indexacao_e_selecao.html).
- **07/09**: Feriado.
- **12/09**:
- **14/09**:
- **19/09**: **Prova 1**.
- **21/09**:
- **26/09**:
- **28/09**:
- **03/10**:
- **05/10**:
- **10/10**:
- **12/10**: Feriado.
- **17/10**:
- **19/10**:
- **24/10**:
- **26/10**:
- **31/10**:
- **02/11**: Feriado.
- **07/11**:
- **09/11**:
- **14/11**:
- **16/11**:
- **21/11**:
- **23/11**:
- **28/11**:
- **30/11**:

## Exercícios

- [Exercícios de comandos básicos e classes de
  objetos](exercicios/ex_objetos.pdf).
  [Gabarito](exercicios/ex_objetos_GABARITO.R) (script).

## Notas

As notas estão disponíveis [nesta página](notas.html).
