---
title: "Histórico das aulas do curso"
output:
  html_document:
    toc: false
---

```{r setup, include=FALSE}
source("setup_knitr.R")
```

Abaixo o histórico de atividades realizadas em classe e atividades extra
classe aplicadas.


```{r, eval=FALSE, include=FALSE}
## Gera a lista com as datas de todas as aulas. O resultado do último
## comando pode ser copiado direto para o documento
datas.ter <- seq.Date(as.Date("2017-08-01"), as.Date("2017-11-28"),
                      by = "week")
datas.ter <- format.Date(datas.ter, format = "%d/%m")
datas.qui <- seq.Date(as.Date("2017-08-03"), as.Date("2017-11-30"),
                      by = "week")
datas.qui <- format.Date(datas.qui, format = "%d/%m")
cat(paste0("- **", datas.ter, "**:\n", "- **", datas.qui, "**:\n"))
```

- **01/08**: Apresentação da disciplina.
  Ler [Uso dos sistemas do C3SL](c3sl-sistemas.html).
- **03/08**: Sem aula - recepção aos calouros.
- **08/08**: Introdução ao uso do Linux. Ver comandos básicos nos
  [slides](http://fernandomayer.github.io/linux-intro).
- **10/08**: Comandos e exercícios do Linux.
  [Slides](http://fernandomayer.github.io/linux-intro).
- **15/08**: Computação científica e interação com o R. Ver
  [material](computacao-cientifica.html).
- **17/08**: Funções, argumentos e busca de ajuda no R. Ver
  [material](objetos-classes.html).
- **22/08**: Criando funções, definição de objetos. Classes de objetos.
  Vetores e sequências de números. Ver [material](objetos-classes.html).
- **24/08**: **Não haverá aula**. Fazer os exercícios de [comandos
  básicos e classes de objetos](exercicios/ex_objetos.pdf).
- **29/08**: Regra da reciclagem. Atributos de vetores. Outras classes:
  caracter, lógico, fator. Valores perdidos e especiais. Ver
  [material](objetos-classes.html).
- **31/08**: Matrizes, listas e data frames. Nomes como atributos. Ver
  [material](objetos-classes.html).
- **05/09**: Indexação e substituição em vetores. Ver
  [material](indexacao_e_selecao.html).
- **07/09**: Feriado.
- **12/09**: Indexação de matrizes, listas e data frames. Seleção
  condicional em vetores. Ver [material](indexacao_e_selecao.html).
- **14/09**: A função `which()`. Seleção condicional em data frames. Ver
  [material](indexacao_e_selecao.html).
- **19/09**: **Prova 1**.
- **21/09**: Entrada de dados. Entrada via teclado. Criando arquivos de
  texto (`.csv`) a partir de planilhas eletrônicas. Importação de dados
  em arquivos de texto com `read.table()`. Importação de arquivos do
  Excel (binários) com `read.xls()` do pacote `gdata`. Ver
  [material](entrada-dados.html).
- **26/09**: Saída de dados. Exportando para arquivos de texto com
  `write.table()`. Exportando para formatos textual e binário. Ver
  [material](entrada-dados.html).
- **28/09**: Análise exploratória de dados. Conhecendo um conjunto de
  dados. Tabelas de frequência e gráficos para variáveis qualitativas.
  Ver [material](analise-exploratoria.html).
- **03/10**: Não haverá aula devido ao [SIEPE](http://www.siepe.ufpr.br).
- **05/10**: Tabelas de frequência e gráficos para variáveis
  quantitativas. Ver [material](analise-exploratoria.html).
- **10/10**: Quantis, boxplots e subsets dentro de gráficos. Ver
  [material](analise-exploratoria.html) e
  [script](scripts/script_gapminder.R).
- **12/10**: Feriado.
- **17/10**: Resolvendo problemas de vetores com `NA`s. Gráficos usando
  o pacote **lattice**. A família de funções `*apply()`: `apply()`,
  `sapply()`, `lapply()`, `tapply()`, `aggregate()`. Uso avançado com a
  função `ddply()` do pacote **plyr**. Ver
  [material](analise-exploratoria.html) e
  [script](scripts/script_gapminder.R).
- **19/10**:
- **24/10**:
- **26/10**:
- **31/10**:
- **02/11**: Feriado.
- **07/11**:
- **09/11**:
- **14/11**:
- **16/11**:
- **21/11**:
- **23/11**:
- **28/11**:
- **30/11**:

## Exercícios

- [Exercícios de comandos básicos e classes de
  objetos](exercicios/ex_objetos.pdf).
  [Gabarito](exercicios/ex_objetos_GABARITO.R) (script).
- [Resolução](scripts/objetos-classes-exercicios.R) dos exercícios da
  página [Funções, objetos e classes](objetos-classes.html).
- [Resolução](scripts/indexacao_e_selecao-exercicios.R) dos exercícios
  da página [Indexação e seleção condicional](indexacao_e_selecao.html).
- [Resolução](scripts/entrada-dados-exercicios.R) dos exercícios
  da página [Entrada e saída de dados](entrada-dados.html).
- [Resolução](scripts/analise-exploratoria-exercicios.R) dos exercícios
  da página [Análise exploratória de dados](analise-exploratoria.html).
- Exercício de análise exploratória 1: avaliação de alguns itens de
  diversos carros. Resolver seguindo o [script](exercicios/ex_AED1.R), e
  usando estes
  [dados](http://leg.ufpr.br/~fernandomayer/data/aval_carros_nota.txt).
  [Gabarito](exercicios/ex_AED1_GB.R) (script).

## Notas

As notas estão disponíveis [nesta página](notas.html).
