---
title: "Probabilidade e variáveis aleatórias"
output:
  html_document:
    code_folding: show
    toc_depth: 2
---

```{r setup, include=FALSE}
source("setup_knitr.R")
```

```{r external-code, cache=FALSE, include=FALSE}
knitr::read_chunk("scripts/probabilidade-exercicios.R")
```

# Conceitos básicos sobre distribuições de probabilidade

O objetivo desta sessão é mostrar o uso de funções do R em problemas de
probabilidade. Exercícios que podem (e devem!) ser resolvidos
analiticamente, serão utilizados para ilustrar o uso do programa e
alguns de seus recursos para análises numéricas.

Os problemas desta sessão foram retirados do livro de [Bussab e Morettin
(2017)](https://www.ime.usp.br/~pam/EstBas.html). Veja também os códigos
do R dos exemplos do livro para os capítulos 6 e 7, disponíveis
[aqui](https://rpubs.com/EstatBasica/Introd).

**Exemplo 1**: (Adaptado de Bussab e Morettin, cap. 7 ex. 1)

Dada a função

$$
\
  f(x) = \left\{ \begin{array}{ll}
      2 e^{-2x} & \mbox{ , se $ \; x \geq 0$} \cr
      0   & \mbox{ , se  $ \; x < 0$}
    \end{array} \right.
\
$$

a. Mostre que está função é uma f.d.p.
b. Calcule a probabilidade de que $X > 1$
c. calcule a probabilidade de que $0.2 < X < 0.8$

Para ser f.d.p. a função não deve ter valores negativos e deve integrar
1 em seu domínio. Vamos começar definindo esta função como uma *função*
no R para qual daremos o nome de `f1`.

```{r}
f1 <- function(x){
    fx <- ifelse(x < 0, 0, 2 * exp(-2 * x))
    return(fx)
}
```

A seguir fazemos o gráfico da função. Como a função tem valores
positivos para $x$ no intervalo de zero a infinito, temos que definir
um limite em $x$ até onde vai o gráfico da função. Vamos achar este
limite tentando vários valores, conforme mostram os comandos abaixo.

```{r, fig.show='hold'}
par(mfrow = c(2, 2))
plot(f1)
plot(f1, from = 0, to = 5)
plot(f1, from = 0, to = 7)
plot(f1, from = 0, to = 10)
par(mfrow = c(1, 1))
```

Para verificar que a a integral da função é igual a 1 podemos usar a
função `integrate()`, que efetua integração numérica. A função recebe
como argumentos o objeto com a função a ser integrada e os limites de
integração. Neste exemplo o objeto é `f1` definido acima, e o domínio da
função é $[0, \infty)$. A saída da função mostra o valor da integral
acima, e o erro máximo da aproximação numérica.

```{r}
integrate(f1, lower = 0, upper = Inf)
```

Para fazer cálculos pedidos nos itens (b) e (c) lembramos que a
probabilidade é dada pela área sob a curva da função no intervalo
pedido. Desta forma as soluções seriam dadas pelas expressões

$$
\begin{eqnarray*}
 p_b & = & P(X > 1) = \int_1^\infty f(x) dx = \int_1^\infty 2\,e^{-2x} dx \\
 p_c & = & P(0,2 < X < 0,8) = \int_{0,2}^{0,8} f(x) dx = \int_{0.2}^{0.8} 2\,e^{-2x} dx \,
\end{eqnarray*}
$$

cuja representação gráfica é mostrada na abaixo.

Os comandos a seguir mostram como fazer o gráfico dessas funções. O
comando `plot()` desenha o gráfico principal, e para destacar as
áreas que correspondem às probabilidades pedidas vamos usar a função
`polygon()`. Esta função adiciona a um gráfico um polígono que é
definido pelas coordenadas de seus vértices. Para sombrear a área usa-se
o argumento `density`. Finalmente, para escrever um texto no gráfico
usamos a função `text()` com as coordenadas de posição do texto.

```{r}
plot(f1, from = 0, to = 5)
polygon(x = c(1, seq(1, 5, length.out = 20)),
        y = c(0, f1(seq(1, 5,length.out = 20))),
        density = 10)
polygon(x = c(0.2, seq(0.2, 0.8, length.out = 20), 0.8),
        y = c(0, f1(seq(0.2, 0.8, length.out = 20)), 0),
        col = "gray")
text(x = c(1.2, 0.5), y = c(0.1, 0.2),
     c(expression(p[b], p[c])))
```

E para obter as probabilidades pedidas usamos `integrate()`.

```{r}
integrate(f1, lower = 1, upper = Inf)
integrate(f1, lower = 0.2, upper = 0.8)
```

**Exemplo 2**: (Adaptado de Bussab e Morettin, cap. 7 ex. 10)

A demanda diária de arroz em um supermercado, em centenas de quilos, é
uma VA $X$ com f.d.p. dada por

$$
\begin{eqnarray}
  f(x) = \left\{ \begin{array}{ll}
      \frac{2}{3}x \mbox{ , se $0 \leq x < 1$} \cr
      -\frac{x}{3} + 1 \mbox{ , se $ 1 \leq x < 3$} \cr
      0            \mbox{ , se $x < 0$  ou  $x \geq 3$}
    \end{array} \right.
\end{eqnarray}
$$

a. Calcular a probabilidade de que sejam vendidos mais que 150 kg.
b. Calcular a venda esperada em 30 dias.

Novamente começamos definindo um objeto do R que contém a função dada
acima.

Neste caso definimos um vetor do mesmo tamanho do argumento `x`
para armazenar os valores de $f(x)$ e a seguir preenchemos os valores
deste vetor para cada faixa de valor de $x$:

```{r}
f2 <- function(x){
  fx <- numeric(length(x))
  fx[x < 0] <- 0
  fx[x >= 0 & x < 1] <- (2/3) * x[x >= 0 & x < 1]
  fx[x >= 1 & x < 3] <- (-1/3) * x[x >= 1 & x < 3] + 1
  fx[x >= 3] <- 0
  return(fx)
}
```

A seguir verificamos que a integral da função é 1 e fazemos o seu gráfico
mostrado abaixo:

```{r}
integrate(f2, 0, 3) ## verificando que a integral vale 1
plot(f2, -1, 4)     ## fazendo o gráfico da função
```

Agora vamos responder às questões levantadas. Na questão (a) pede-se a
probabilidade de que sejam vendidos mais que 150 kg (1,5 centenas de
quilos), portanto a probabilidade $P[X > 1,5]$. A probabilidade
corresponde à área sob a função no intervalo pedido, ou seja,
$P[X > 1,5] = \int_{1,5}^\infty f(x) dx$, que pode ser vista na figura
abaixo.

```{r}
plot(f2, -1, 4)
polygon(x = c(1.5, 1.5, 3), y = c(0, f2(1.5), 0), dens = 10)
```

A integral pode então ser resolvida numericamente com o comando:

```{r}
integrate(f2, 1.5, 3)
```

A venda esperada em trinta dias é  30 vezes o valor esperado de venda em
um dia. Para calcular a esperança $E[X] = \int x f(x) dx$ definimos uma
nova função e resolvemos a integral. A função `integrate()` retorna uma
lista onde um dos elementos (`value`) é o valor da integral.

```{r}
ef2 <- function(x) { x * f2(x) }
integrate(ef2, 0, 3)
30 * integrate(ef2, 0, 3)$value
```

Finalmente lembramos que os exemplos discutidos aqui são simples e não
requerem soluções numéricas, devendo ser resolvidos analiticamente.
Utilizamos estes exemplos somente para ilustrar a obtenção  de soluções
numéricas com o uso  do R, que na prática deve ser utilizado em
problemas mais complexos onde soluções analíticas não são triviais ou
mesmo impossíveis.

## Exercícios

1. (Adaptado de Bussab e Morettin, cap. 7, ex. 28). Em uma determinada
localidade a distribuição de renda, em u.m. (unidade monetária) é uma
variável aleatória $X$ com função de distribuição de probabilidade:
$$
f(x) = \left\{ \begin{array}{ll}
        \frac{1}{10}x + \frac{1}{10} & \mbox{ se $0 \leq x \leq 2$} \cr
        -\frac{3}{40}x + \frac{9}{20} & \mbox{ se $ 2 < x \leq 6$} \cr
        0      &      \mbox{ se $x < 0$  ou  $x > 6$}
      \end{array} \right.
$$
    a. Mostre que $f(x)$ é uma f.d.p.
    b. Qual a renda média nesta localidade?
    c. Calcule a probabilidade de encontrar uma pessoa com renda acima
    de 4,5 u.m. e indique o resultado no gráfico da distribuição.
```{r ex1, eval=FALSE, include=FALSE}
```

# Distribuições de Probabilidade

O R inclui funcionalidade para operações com distribuições de
probabilidades. Para cada distribuição há 4 operações básicas indicadas
pelas letras:

- `d` calcula a densidade de probabilidade $f(x)$ no ponto $x$
- `p` calcula a função de probabilidade acumulada $F(x)$ no ponto $x$
- `q` calcula o quantil correspondente a uma dada probabilidade
- `r` retira uma amostra aleatória da distribuição

Para usar os funções deve-se combinar uma das letras acima com uma
abreviatura do nome da distribuição. Por exemplo, para calcular
probabilidades usamos: `pnorm()` para normal, `pexp()` para exponencial,
`pbinom()` para binomial, `ppois()` para Poisson e assim por diante.

Vamos ver com mais detalhes algumas distribuições de probabilidades.

### Distribuição Normal

A funcionalidade para distribuição normal é implementada por argumentos
que combinam as letras acima com o termo `norm`. Vamos ver alguns
exemplos com a distribuição normal padrão. Por `default` as funções
assumem a distribuição normal padrão $N(\mu=0, \sigma^2=1)$.

```{r}
dnorm(-1)
pnorm(-1)
qnorm(0.975)
rnorm(10)
```

O primeiro valor acima, de `dnorm(-1)`, corresponde ao valor da densidade
da normal

$$
f(x) = \frac{1}{\sigma\sqrt{2 \pi}}\exp \left[ -\frac{1}{2}
	\left( \frac{x - \mu}{\sigma} \right)^2 \right]
$$

com parâmetros $(\mu=0, \sigma^2=1)$ no ponto $x = -1$. Portanto, o mesmo
valor seria obtido substituindo $x$ por $-1$ na expressão da normal:

```{r}
mu <- 0
sigma <- 1
x <- -1
(1/(sigma * sqrt(2*pi))) * exp((-1/2) * ((x - mu)/sigma)^2)
```

A função `pnorm(-1)` calcula a probabilidade $P(X \leq -1)$.  O comando
`qnorm(0.975)` calcula o valor de $a$ tal que $P(X \leq a) = 0.975$.
Finalmente, o comando `rnorm(10)` gera uma amostra aleatória de 10
elementos da normal padrão. Note que os valores que você obtém rodando
este comando podem ser diferentes dos mostrados acima.

As funções acima possuem argumentos adicionais, para os quais valores
padrão (*default*) foram assumidos, e que podem ser modificados.  Usamos
`args()` para ver os argumentos de uma função e `help()` para visualizar
a documentação detalhada:

```{r}
args(rnorm)
```

As funções relacionadas à distribuição normal possuem os argumentos
`mean` e `sd` para definir média e desvio padrão da distribuição que
podem ser modificados como nos exemplos a seguir. Note nestes exemplos
que os argumentos podem ser passados de diferentes formas.

```{r}
qnorm(0.975, mean = 100, sd = 8)
qnorm(0.975, m = 100, s = 8)
qnorm(0.975, 100, 8)
```

> **Observação**: na segunda linha de comando acima, foi utilizado um
> recurso do R chamado *partial matching*. Isso significa que nomes de
> argumentos de funções podem ser especificados pelo seu nome parcial,
> ou seja, com apenas o início do nome, desde que não haja ambiguação
> com outros argumentos.

Para informações mais detalhadas pode-se usar `help()`. O comando

```{r, eval=FALSE}
help(rnorm)
```

irá exibir em uma janela a documentação da função que pode também ser
chamada com `?rnorm`. Note que ao final da documentação são apresentados
exemplos que podem ser rodados pelo usuário e que auxiliam na
compreensão da funcionalidade. Note também que as 4 funções relacionadas
à distribuição normal são documentadas conjuntamente, portanto
`help(rnorm)`, `help(qnorm)`, `help(dnorm)` e `help(pnorm)` irão exibir
a mesma documentação.

Cálculos de probabilidades usuais, para os quais utilizávamos tabelas
estatísticas podem ser facilmente obtidos como no exemplo a seguir.

Seja $X$ uma VA com distribuição $N(100, 100)$. Calcular as
probabilidades:

- $P[X < 95]$
- $P[90 < X < 110]$
- $P[X > 95]$

Calcule estas probabilidades de forma usual, usando a tabela da normal.
Depois compare com os resultados fornecidos pelo R. Os comandos do para
obter as probabilidades pedidas são:

```{r}
## P[X < 95]
pnorm(95, 100, 10)
## P[90 < X < 110]
pnorm(110, 100, 10) - pnorm(90, 100, 10)
## P[X > 95] = 1 - P[X < 95]
1 - pnorm(95, 100, 10)
pnorm(95, 100, 10, lower.tail = FALSE) # melhor
```

Note que a última probabilidade foi calculada de duas formas diferentes,
a segunda usando o argumento `lower.tail` que implementa um algorítmo de
cálculo de probabilidades mais estável numericamente, e essa forma é
preferida no lugar de usar o complementar.

A seguir vamos ver comandos para fazer gráficos de distribuições de
probabilidade. Vamos fazer gráficos de funções de densidade e de
probabilidade acumulada. Estude cuidadosamente os comandos abaixo e
verifique os gráficos por eles produzidos.

A figura abaixo mostra gráficos da densidade (esquerda) e probabilidade
acumulada (direita) da normal padrão, produzidos com os comandos a
seguir. Para fazer o gráfico consideramos valores de $X$ entre -3 e 3
que correspondem a +/- três desvios padrões da média, faixa que
concentra 99,73% da massa de probabilidade da distribuição normal.

```{r, fig.show='hold'}
par(mfrow = c(1, 2))
plot(dnorm, from = -3, to = 3)
plot(pnorm, from = -3, to = 3)
par(mfrow = c(1, 1))
```

> VEJA a página de ajuda da função `plot.function()` para entender os
> argumentos e demais funcionalidades desta função gráfica para plotar
> gráficos de funções

A seguinte figura mostra gráficos da densidade (esquerda) e
probabilidade acumulada (direita) da $N(100, 64)$. Para fazer estes
gráficos tomamos uma sequência de valores de $X$ entre 70 e 130 e para
cada um deles calculamos o valor das funções $f(x)$ e $F(x)$. Depois
unimos os pontos $(x,f(x))$ em um gráfico e $(x,F(x))$ no outro.

```{r, fig.show='hold'}
par(mfrow = c(1, 2))
x <- seq(70, 130, length.out = 100)
fx <- dnorm(x, 100, 8)
plot(x, fx, type = "l")
Fx <- pnorm(x, 100, 8)
plot(x, Fx, type = "l")
par(mfrow = c(1, 1))
```

Note que, alternativamente, os mesmos gráficos poderiam ser produzidos
com os comandos a seguir, onde fazemos usa da função `plot.function()`.

```{r, fig.show='hold'}
par(mfrow = c(1, 2))
plot(function(x) dnorm(x, 100, 8), from = 70, to = 130)
plot(function(x) pnorm(x, 100, 8), from = 70, to = 130)
par(mfrow = c(1, 1))
```

Comandos usuais do R podem ser usados para modificar a aparência dos
gráficos. Por exemplo, podemos incluir títulos e mudar texto dos eixos
conforme mostrado abaixo.

```{r}
plot(dnorm, from = -3, to = 3,
     xlab = "Valores de X",
     ylab = "Densidade de probabilidade")
title("Distribuicão Normal\nX ~ N(100, 64)")
```

Os demais comandos abaixo mostram como colocar diferentes densidades em um
mesmo gráfico, usando o argumento `add = TRUE`.

```{r, fig.show='hold'}
plot(function(x) dnorm(x, 100, 8), 60, 140, ylab = 'f(x)')
plot(function(x) dnorm(x, 90, 8), 60, 140, add = TRUE, col = 2)
plot(function(x) dnorm(x, 100, 15), 60, 140, add = TRUE, col = 3)
legend(120, 0.05, fill = 1:3,
       legend = c("N(100,64)", "N(90,64)", "N(100,225)"))
```

### Distribuição Binomial

Cálculos para a distribuição binomial são implementados combinando as
letras básicas vistas acima com o termo `binom`. Vamos primeiro
investigar argumentos e documentação com `args()` e `help()`.

```{r}
args(dbinom)
```

```{r, eval=FALSE}
help(dbinom)
```

Seja $X$ uma VA com distribuição Binomial, com $n=10$ e $p=0.35$. Vamos
ver os comandos do R para:

- Fazer o gráfico da função de densidade
- Idem para a função de probabilidade
- Calcular $P[X = 7]$
- Calcular $P[X \leq 7]$
- Calcular $P[X > 7]$
- Calcular $P[3 < X \leq 6]$

Note que sendo uma distribuição discreta de probabilidades os gráficos
são diferentes dos obtidos para distribuição normal e os cálculos de
probabilidades devem considerar as probabilidades nos pontos. Os
gráficos das funções de densidade e probabilidade são mostrados abaixo.

```{r, fig.show='hold'}
par(mfrow = c(1, 2))
x <- 0:10
fx <- dbinom(x, size = 10, prob = 0.35)
plot(x, fx, type = "h")
Fx <- pbinom(x, size = 10, prob = 0.35)
plot(x, Fx, type = "s")
par(mfrow = c(1, 1))
```

As probabilidades pedidas são obtidas com os comandos a seguir.

```{r}
## P[X = 7]
dbinom(7, size = 10, prob = 0.35)
## P[X <= 7]
pbinom(7, size = 10, prob = 0.35)
# OU
sum(dbinom(0:7, size = 10, prob = 0.35))
## P[X > 7]
1 - pbinom(7, size = 10, prob = 0.35)
pbinom(7, size = 10, prob = 0.35, lower.tail = FALSE) # melhor
## P[3 < X <= 6]
pbinom(6, 10, 0.35) - pbinom(3, 10, 0.35)
# OU
sum(dbinom(4:6, 10, 0.35))
```


### Distribuição de Poisson

**Definição:** Seja um experimento realizado nas seguintes
condições:
	i. As ocorrências são independentes
	ii. As ocorrências são aleatórias
	iii. A variável aleatória $X$ é o número de ocorrências de um
		evento **ao longo de algum intervalo**} (de tempo ou espaço)

Denominamos esse experimento de **processo de Poisson**. Vamos associar
a V.A. $X$ o número de ocorrências em um intervalo. Portanto $X$ poderá
assumir os valores $0, 1, \ldots,$ (sem limite superior).

A distribuição de Poisson é utilizada para descrever
a probabilidade do **número de ocorrências** em um **intervalo
contínuo** (de tempo ou espaço). No caso da distribuição binomial, a
variável de interesse era o número de sucessos em um **intervalo
discreto** ($n$ ensaios de Bernoulli). A unidade de medida (tempo ou
espaço) é uma variável contínua, mas a *variável aleatória*, o
**número de ocorrências**}, é discreta.

Uma V.A. $X$ segue o modelo de Poisson se surge a partir de um
processo de Poisson, e sua **função de probabilidade**} for dada por

$$
    P[X = x] = \frac{e^{-\mu} \mu^x}{x!}, \quad \quad x = 0, 1, \ldots
$$

onde

$$
    \mu = \lambda \cdot t
$$

O parâmetro $\mu$ indica a taxa de ocorrência ($\lambda$) por unidade
  de medida ($t$), ou seja,

$$
    \lambda = \text{taxa de ocorrência} \quad \text{e} \quad t =
    \text{intervalo de tempo ou espaço}
$$

- Notação: $X \sim \text{Pois}(\mu)$
- Esperança e variância: $\text{E}(X) = \mu = \text{Var}(X)$

Alguns exemplos de gráficos da distribuição de Poisson com diferentes
valores do parâmetro $\mu$.

```{r}
par(mfrow=c(2,2))
plot(0:30, dpois(x = 0:30, lambda = 1), type = "h",
     xlab = "X", ylab = "P[X = x]", main = expression(mu == 1),
     ylim = c(0,.4))
plot(0:30, dpois(x = 0:30, lambda = 5), type = "h",
     xlab = "X", ylab = "P[X = x]", main = expression(mu == 5),
     ylim = c(0,.4))
plot(0:30, dpois(x = 0:30, lambda = 10), type = "h",
     xlab = "X", ylab = "P[X = x]", main = expression(mu == 10),
     ylim = c(0,.4))
plot(0:30, dpois(x = 0:30, lambda = 15), type = "h",
     xlab = "X", ylab = "P[X = x]", main = expression(mu == 15),
     ylim = c(0,.4))
```

- **Exemplo**: As chamadas telefônicas chegam a uma delegacia de
polícia à uma taxa de 8 chamadas por hora, em dias úteis.
	 a. Quantas chamadas de emergência são esperadas em um período
	  de 15 minutos?
     b. Qual a probabilidade de nenhuma chamada em um período de 15
      minutos?
	 c. Qual a probabilidade de ocorrer pelo menos duas chamadas no
	  período de 15 minutos?
	 d. Qual a probabilidade de ocorrer exatamente duas chamadas em
	  20 minutos?
```{r}
## a) E(X) = mu = lambda . t
lambda <- 8/60 # 8 chamadas/60 minutos
t <- 15 # 15 minutos
(mu <- lambda * t)
## b) P[x = 0]
ppois(0, mu)
dpois(0, mu)
## c) P[X >= 2] = 1 - P[X < 2]
1 - ppois(1, mu)
ppois(1, mu, lower.tail = FALSE)
## d) P[X = 2]
t <- 20
(mu <- lambda * t)
dpois(2, mu)
```

- **Exemplo:** Suponha que 150 erros de impressão são distribuídos
  aleatoriamente em um livro de 200 páginas. Encontre a probabilidade de
  que em 2 páginas contenham:
    a. nenhum erro de impressão
    b. três erros de impressão
	c. um ou mais erros de impressão
```{r}
## lambda = taxa de ocorrência por página
lambda <- 150/200
## intervalo de interesse
t <- 2
## Parâmetro mu = lambda . t
(mu <- lambda * t)
## a) P[X = 0]
dpois(0, mu)
## b) P[X = 3]
dpois(3, mu)
## c) P[X >= 1] = 1 - P[X < 1]
1 - ppois(0, mu)
ppois(0, mu, lower.tail = FALSE)
```

### Distribuição Uniforme

#### Uniforme Contínua

Para a distribuição uniforme *contínua* usa-se as funções `*unif()` onde
`*` deve ser $p$, $q$, $d$ ou $r$ como mencionado anteriormente. Nos
comandos a seguir inspecionamos os argumentos, sorteamos 5 valores da
$U(0,1)$ e calculamos a probabilidade acumulada até 0,75.

```{r}
args(runif)
runif(5)
punif(0.75)
```

Portanto, o *default* é uma distribuição uniforme no intervalo $[0,1]$
e os argumentos opcionais são `min` e `max`. Por exemplo, para simular 5
valores de $X \sim U(5, 20)$ usamos:

```{r}
runif(5, min = 5, max = 20)
```

#### Uniforme Discreta

Não há entre as funções básicas do R uma função específica para a
distribuição uniforme discreta com opções de prefixos $r,d,p$ e $d$,
provavelmente devido a sua simplicidade, embora algumas outras funções
possam ser usadas.  Por exemplo para sortear números pode-se usar
`sample()`, como no exemplo a seguir onde são sorteados 15 valores de
uma uniforma discreta com valores (inteiros) entre 1 e 10 ($X \sim
U_d(1,10)$).

```{r}
sample(1:10, size = 15, replace = TRUE)
```

### A função `sample()`

A função `sample()` **não** é restrita à distribuição uniforme discreta,
podendo ser usada para sorteios, com ou sem reposição (argumento
`replace`, que por padrão é `FALSE`, ou seja, sem reposição), com a
possibilidade de associar diferentes probabilidades a cada elemento
(argumento `prob`, que por padrão associa probabilidades iguais para
todos os elementos).

```{r}
args(sample)
```

Vejamos alguns exemplos:

- Sorteio de 3 números entre os inteiros de 0 a 20
```{r}
sample(0:20, size = 3)
```
- Sorteio de 5 números entre os elementos de um certo vetor `x`
```{r}
x <- c(23, 34, 12, 22, 17, 28, 18, 19, 20, 13, 18)
sample(x, size = 5)
```
- Sorteio de 10 números entre os possíveis resultados do lançamento de
um dado, com reposição
```{r}
sample(1:6, size = 10, replace = TRUE)
```
- Idem ao anterior, porém agora com a probabilidade de cada face proporcional
ao valor da face.
```{r}
sample(1:6, size = 10, replace = TRUE,  prob = 1:6)
```

Este último exemplo ilustra ainda que os valores passados para o
argumento `prob` não precisam ser probabilidades, são apenas entendidos
como **pesos**.  A própria função trata isto internamente fazendo a
ponderação adequada.

## Complementos sobre distribuições de probabilidade

Agora que já nos familiarizamos com o uso das distribuições de
probabilidade vamos ver alguns detalhes adicionais sobre seu
funcionamento.

### Probabilidades e integrais

A probabilidade de um evento em uma distribuição contínua é uma área sob
a curva da distribuição.  Vamos reforçar esta idéia revisitando um
exemplo visto na distribuição normal.

Seja $X$ uma VA com distribuição $N(100, 100)$. Para calcular a
probabilidade $P[X < 95]$ usamos o comando:
```{r}
pnorm(95, mean = 100, sd = 10)
```

Vamos agora "esquecer" o comando `pnorm()` e ver uma outra forma de
resolver usando integração numérica. Lembrando que a normal tem a função
de densidade dada por

$$
f(x) = \frac{1}{\sigma\sqrt{2 \pi}}\exp \left[ -\frac{1}{2}
	\left( \frac{x - \mu}{\sigma} \right)^2 \right]
$$

Podemos então definir uma função no R para calcular qualquer densidade
em $x$

```{r}
fn <- function(x, mu, sigma){
    (1/(sigma * sqrt(2*pi))) * exp((-1/2) * ((x - mu)/sigma)^2)
}
```

Para obter o gráfico desta distribuição, usamos o fato que
a maior parte da função está no intervalo entre a média +/- três
desvios padrões, portanto entre 70 e 130. Podemos então fazer como nos
comandos que se seguem. Para marcar no gráfico a área que corresponde a
probabilidade pedida criamos um polígono com coordenadas `ax` e `ay`
definindo o perímetro desta área.

```{r}
x <- seq(70, 130, length.out = 200)
fx <- fn(x, mu = 100, sigma = 10)
plot(x, fx, type = "l")
ax <- c(70, 70, x[x < 95], 95, 95)
ay <- c(0, fn(70, 100, 10), fx[x < 95], fn(95, 100, 10),0)
polygon(ax, ay, density = 10)
```

Para calcular a área pedida sem usar a função `pnorm()` podemos usar a
função de integração numérica. Note que esta função, diferentemente da
`pnorm()` reporta ainda o erro de aproximação numérica.

```{r}
integrate(fn, mu = 100, sigma = 10, lower = -Inf, upper = 95)
```

Portanto para os demais ítens do problema, $P[90 < X < 110]$, e
$P[X > 95]$ fazemos:

```{r}
integrate(fn, mu = 100, sigma = 10, lower = 90, upper = 110)
integrate(fn, mu = 100, sigma = 10, lower = 95, upper = +Inf)
```

e os resultados acima evidentemente coincidem com os obtidos
anterioriormente usando `pnorm()`,

```{r}
pnorm(110, 100, 10) - pnorm(90, 100, 10)
pnorm(95, 100, 10, lower.tail = FALSE)
```

Note ainda que na prática não precisamos definir e usar a função `fn()`,
pois ela fornece o mesmo resultado que a  função `dnorm()`.

## Exercícios

Nos exercícios abaixo iremos também usar o R como uma calculadora
estatística para resolver alguns exemplos/exercícios de probabilidade
tipicamente apresentados em um curso de estatística básica.

1. Para $X \sim N(90, 100)$, obtenha:
	a. $P(X \leq 115)$
	b. $P(X \geq 80)$
	c. $P(X \leq 75)$
	d. $P(85 \leq X \leq 110)$
	<!-- e. $P(|X - 90| \leq 10)$ -->
	<!-- f. O valor de $a$ tal que $P(90-a \leq X \leq 90+a) = \gamma, \; -->
	<!-- \gamma=0.95$ -->

1. Sendo $X$ uma variável seguindo o modelo
Binomial com parâmetros $n = 15$ e $p = 0.4$, pergunta-se:
 	a. $P(X \geq 14)$
	b. $P(8 < X \leq 10)$
	<!-- c. $P(X < 2 \; \mbox{ ou } \;\; X \geq 11)$ -->
	<!-- d. $P(X \geq 11 \;  \mbox{ ou } \;\; X > 13)$ -->
	<!-- e. $P(X > 3 \;  \mbox{ e } \;\; X < 6)$ -->
	<!-- f. $P(X \leq 13 \; | \; X \geq 11)$ -->

1. Uma empresa informa que 30% de suas contas a receber de outras
   empresas encontram-se vencidas. Se o contador da empresa seleciona
   aleatoriamente 5 contas, determine a probabilidade de:
    a. Nenhuma conta estar vencida
	b. Exatamente duas contas estarem vencidas
	c. Três ou mais contas estarem vencidas
```{r, eval=FALSE, echo=FALSE, include=FALSE}
## a
pbinom(0, size = 5, prob = 0.3)
dbinom(0, size = 5, prob = 0.3)
## b
dbinom(2, size = 5, prob = 0.3)
## c
pbinom(2, size = 5, prob = 0.3, lower.tail = FALSE)
```

1. Uma empresa recebe 720 emails em um intervalo de 8 horas. Qual a
   probabilidade de que:
    a. Em 6 minutos receba pelo menos 3 emails?
	b. Em 4 minutos não receba nenhum email?
```{r, echo=FALSE, eval=FALSE, include=FALSE}
# multiplica horas por 60 minutos para ter emails/min
(lambda <- 720/(8*60))

## a
t <- 6
(mu <- lambda * t)
## P[X >= 3] = 1 - P[X < 3]
1 - (dpois(0, mu) + dpois(1, mu) + dpois(2, mu))
ppois(2, mu, lower.tail = FALSE)

## b
t <- 4
(mu <- lambda * t)
ppois(0, mu)
dpois(0, mu)
```

1. O processo de empacotamento de uma fábrica de cereais foi ajustado
   de maneira que uma média de $\mu = 13,0$ kg de cereal seja colocado em
   cada caixa. Sabe-se que existe uma pequena variabilidade no enchimento
   dos pacotes devido à fatores aleatórios, e que o desvio-padrão do
   peso de enchimento é de $\sigma = 0,1$ kg. Assume-se que a
   distribuição dos pesos tem distribuição normal. Com isso, determine as
   probabilidades de que uma caixa escolhida ao acaso:
    a. Pese entre 13,0 e 13,2 kg.
	b. Tenha um peso maior do que 13,25 kg.
	c. Pese entre 12,8 e 13,1 kg.
	d. Pese entre 13,1 e 13,2 kg.
```{r, echo=FALSE, eval=FALSE, include=FALSE}
## a
pnorm(13.2, 13, 0.1) - pnorm(13, 13, 0.1)
## b
pnorm(13.25, 13, 0.1, lower.tail = FALSE)
## c
pnorm(13.1, 13, 0.1) - pnorm(12.8, 13, 0.1)
## d
pnorm(13.2, 13, 0.1) - pnorm(13.1, 13, 0.1)
```

1. Faça os seguintes gráficos:
	a. da função de densidade de uma variável com distribuição de
    Poisson com parâmetro $\lambda = 5$
	b. da densidade de uma variável $X \sim N(90, 100)$
	c. sobreponha ao gráfico anterior a densidade de uma variável
	$Y \sim N(90, 80)$ e outra $Z \sim N(85, 100)$
	d. densidades de distribuições $\chi^2$ com 1, 2 e
	5 graus de liberdade.



<!-- Referencias -->
