---
title: "Programação no R"
output:
  html_document:
    code_folding: show
    toc_depth: 2
---

```{r setup, include=FALSE}
source("setup_knitr.R")
```

# Introdução

Por quê programar?

- Evitar repetições desnecessárias de análises ou cálculos que são
repetidos com frequência.
- Fica documentado as etapas que você realizou para chegar a um
resultado.
- Fácil recuperação e modificação de programas.

Como programar?

- Criando programas! (Scripts, rotinas, **algoritmos**).
- Crie uma sequência lógica de comandos que devem ser executados
em ordem.
- Utilize as ferramentas básicas da programação: **estruturas de
repetição** (`for()`) e **estruturas de seleção** (`if()`).

# Estrutura de repetição `for()`

Serve para repetir um ou mais comandos diversas vezes. Para ver como
funciona, considere o seguinte exemplo:

```{r}
for(i in 1:10){
    print(i)
}
```

O resultado é a chamada do comando `print()` para cada valor que o
índice `i` recebe (nesse caso `i` recebe os valores de 1 a 10).

A sintaxe será sempre nesse formato:

```{r, eval=FALSE}
for(<índice> in <valores>){
    <comandos>
}
```

Veja outro exemplo em como podemos aplicar o índice:

```{r}
x <- 100:200
for(j in 1:10){
    print(x[j])
}
```

Veja que o índice não precisa ser `i`, na verdade pode ser qualquer
letra ou palavra. Nesse caso, veja que utilizamos os valores como índice
para selecionar elementos de `x` naquelas posições específicas.

Um outro exemplo seria se quisessemos imprimir o quadrado de alguns
números (não necessariamente em sequência):

```{r}
for(i in c(2, 9, 4, 6)){
    print(i^2)
}
```

Ou mesmo imprimir caracteres a partir de um vetor de caracteres:

```{r}
for(veiculos in c("carro", "ônibus", "trem", "bicicleta")){
    print(veiculos)
}
```

**Exemplo**: cálculo de notas de uma disciplina.

```{r}
## Importa os dados
url <- "http://leg.ufpr.br/~fernandomayer/data/notas.csv"
notas <- read.table(url, header = TRUE, sep = ";", dec = ",")
## Analisa a estrutura dos dados
str(notas)
head(notas)
summary(notas)
```

Antes de seguir adiante, veja o resultado de

```{r eval=FALSE}
for(i in 1:30){
    print(notas[i, c("prova1", "prova2", "prova3")])
}
```

Para calcular as médias das 3 provas, precisamos inicialmente de um
vetor para armazenar os resultados. Esse vetor pode ser um novo objeto
ou uma nova coluna no dataframe

```{r }
## Aqui vamos criar uma nova coluna no dataframe, contendo apenas o
## valor 0
notas$media <- 0 # note que aqui será usada a regra da reciclagem, ou
                 # seja, o valor zero será repetido até completar todas
                 # as linhas do dataframe
## Estrutura de repetição para calcular a média
for(i in 1:30){
    ## Aqui, cada linha i da coluna media sera substituida pelo
    ## respectivo valor da media caculada
    notas$media[i] <- sum(notas[i, c("prova1", "prova2", "prova3")])/3
}

## Confere os resultados
head(notas)
```

Agora podemos melhorar o código, tornando-o mais **genérico**. Dessa
forma fica mais fácil fazer alterações e procurar erros. Uma forma de
melhorar o código acima é generalizando alguns passos.

```{r }
## Armazenamos o número de linhas no dataframe
nlinhas <- nrow(notas)
## Identificamos as colunas de interesse no cálculo da média, e
## armazenamos em um objeto separado
provas <- c("prova1", "prova2", "prova3")
## Sabendo o número de provas, fica mais fácil dividir pelo total no
## cálculo da média
nprovas <- length(provas)
## Cria uma nova coluna apenas para comparar o cálculo com o anterior
notas$media2 <- 0
## A estrutura de repetição fica
for(i in 1:nlinhas){
    notas$media2[i] <- sum(notas[i, provas])/nprovas
}

## Confere
head(notas)
identical(notas$media, notas$media2)
```

Ainda podemos melhorar (leia-se: **otimizar**) o código, se utilizarmos
funções prontas do R. No caso da média isso é possível pois a função
`mean()` já existe. Em seguida veremos como fazer quando o cálculo que
estamos utilizando não está implementado em nenhuma função pronta do R.

```{r }
## Cria uma nova coluna apenas para comparação
notas$media3 <- 0
## A estrutura de repetição fica
for(i in 1:nlinhas){
    notas$media3[i] <- mean(as.numeric(notas[i, provas]))
}

## Confere
head(notas)

## A única diferença é que aqui precisamos transformar cada linha em um
## vetor de números com as.numeric(), pois
notas[1, provas]
## é um data.frame:
class(notas[1, provas])
```

No caso acima vimos que não era necessário calcular a média através
de `soma/total` porque existe uma função pronta no R para fazer esse
cálculo. Mas, e se quisessemos, por exemplo, calcular a Coeficiente de
Variação (CV) entre as notas das três provas de cada aluno? Uma busca
por

```{r eval=FALSE}
help.search("coefficient of variation")
```

não retorna nenhuma função (dos pacotes básicos) para fazer esse
cálculo. O motivo é simples: como é uma conta simples de fazer não há
necessidade de se criar uma função extra dentro dos pacotes. No entanto,
nós podemos criar uma função que calcule o CV, e usá-la para o nosso
propósito

```{r}
cv <- function(x){
    desv.pad <- sd(x)
    med <- mean(x)
    cv <- desv.pad/med
    return(cv)
}
```

> NOTA: na função criada acima o único argumento que usamos foi `x`, que
> neste caso deve ser um vetor de números para o cálculo do CV. Os
> argumentos colocados dentro de `function()` devem ser apropriados para
> o propósito de cada função.

Antes de aplicar a função dentro de um `for()` devemos testá-la para ver
se ela está funcioanando de maneira correta. Por exemplo, o CV para as
notas do primeiro aluno pode ser calculado "manualmente" por

```{r }
sd(as.numeric(notas[1, provas]))/mean(as.numeric(notas[1, provas]))
```

E através da função, o resultado é

```{r }
cv(as.numeric(notas[1, provas]))
```

o que mostra que a função está funcionando corretamente, e podemos
aplicá-la em todas as linhas usando a repetição

```{r }
## Cria uma nova coluna para o CV
notas$CV <- 0
## A estrutura de repetição fica
for(i in 1:nlinhas){
    notas$CV[i] <- cv(as.numeric(notas[i, provas]))
}

## Confere
head(notas)
```

Podemos agora querer calcular as médias ponderadas para as provas. Por
exemplo:

- Prova 1: peso 3
- Prova 2: peso 3
- Prova 3: peso 4

Usando a fórmula:

$$
\bar{x} = \frac{1}{N} \sum_{i=1}^{n} x_i \cdot w_i
$$

onde $w_i$ são os pesos, e $N = \sum_{i=1}^{n} w_i$ é a soma dos pesos.
Como já vimos que criar uma função é uma forma mais prática (e elegante)
de executar determinada tarefa, vamos criar uma função que calcule as
médias ponderadas.

```{r}
med.pond <- function(notas, pesos){
    ## Multiplica o valor de cada prova pelo seu peso
    pond <- notas * pesos
    ## Calcula o valor total dos pesos
    peso.total <- sum(pesos)
    ## Calcula a soma da ponderação
    sum.pond <- sum(pond)
    ## Finalmente calcula a média ponderada
    saida <- sum.pond/peso.total
    return(saida)
}
```

Antes de aplicar a função para o caso geral, sempre é importante testar
e conferir o resultado em um caso menor. Podemos verificar o resultado
da média ponderada para o primeiro aluno

```{r }
sum(notas[1, provas] * c(3, 3, 4))/10
```

e testar a função para o mesmo caso

```{r }
med.pond(notas = notas[1, provas], pesos = c(3, 3, 4))
```

Como o resultado é o mesmo podemos aplicar a função para todas as linhas
através do `for()`

```{r }
## Cria uma nova coluna para a média ponderada
notas$MP <- 0
## A estrutura de repetição fica
for(i in 1:nlinhas){
    notas$MP[i] <- med.pond(notas = notas[i, provas], pesos = c(3, 3, 4))
}

## Confere
head(notas)
```

> NOTA: uma função para calcular a média ponderada já existe
> implementada no R. Veja `?weighted.mean()` e confira os resultados
> obtidos aqui

Repare na construção da função acima: agora usamos dois argumentos,
`notas` e `pesos`, pois precisamos dos doiss vetores para calcular a média
ponderada. Repare também que ambos argumentos não possuem um valor
padrão. Poderíamos, por exemplo, assumir valores padrão para os pesos, e
deixar para que o usuário mude apenas se achar necessário.

```{r }
## Atribuindo pesos iguais para as provas como padrão
med.pond <- function(notas, pesos = rep(1, length(notas))){
    ## Multiplica o valor de cada prova pelo seu peso
    pond <- notas * pesos
    ## Calcula o valor total dos pesos
    peso.total <- sum(pesos)
    ## Calcula a soma da ponderação
    sum.pond <- sum(pond)
    ## Finalmente calcula a média ponderada
    saida <- sum.pond/peso.total
    return(saida)
}
```

Repare que neste caso, como os pesos são iguais, a chamada da função sem
alterar o argumento `pesos` gera o mesmo resultado do cálculo da média
comum.

```{r }
## Cria uma nova coluna para a média ponderada para comparação
notas$MP2 <- 0
## A estrutura de repetição fica
for(i in 1:nlinhas){
    notas$MP2[i] <- med.pond(notas = notas[i, provas])
}

## Confere
head(notas)
```

# Estrutura de seleção `if()`

Uma estrutura de seleção serve para executar algum comando apenas se
alguma condição (em forma de **expressão condicional**) seja satisfeita.
Geralmente é utilizada dentro de um `for()`.

No exemplo inicial poderíamos querer imprimir um resultado caso
satisfaça determinada condição. Por exemplo, se o valor de `x` for menor
ou igual a 105, então imprima um texto informando isso.

```{r}
x <- 100:200
for(j in 1:10){
    if(x[j] <= 105){
        print("Menor ou igual a 105")
    }
}
```

Mas também podemos considerar o que aconteceria caso contrário. Por
exemplo, se o valor de `x`for maior do que 105, então imprima outro
texto.

```{r}
x <- 100:200
for(j in 1:10){
    if(x[j] <= 105){
        print("Menor ou igual a 105")
    } else{
        print("Maior do que 105")
    }
}
```

A sintaxe será sempre no formato:

```{r, eval=FALSE}
if(<condição>){
    <comandos que satisfazem a condição>
} else{
   <comandos que não satisfazem a condição>
}
```

Como vimos acima, a especificação do `else{}` não é obrigatória.

Voltando ao exemplo das notas, podemos adicionar uma coluna com a
condição do aluno: `aprovado` ou `reprovado` de acordo com a sua nota.
Para isso precisamos criar uma condição (nesse caso se a nota é maior do
que 7), e verificar se ela é verdadeira.

```{r}
## Nova coluna para armazenar a situacao
notas$situacao <- NA # aqui usamos NA porque o resultado será um
                     # caracter
## Estrutura de repetição
for(i in 1:nlinhas){
    ## Estrutura de seleção (usando a média ponderada)
    if(notas$MP[i] >= 7){
        notas$situacao[i] <- "aprovado"
    } else{
        notas$situacao[i] <- "reprovado"
    }
}

## Confere
head(notas)
```

# O modo do R: vetorização

As funções vetorizadas do R, além de facilitar e resumir a execução de
tarefas repetitivas, também são computacionalmente mais eficientes,
*i.e.* o tempo de execução das rotinas é muito mais rápido.

Já vimos que a **regra da reciclagem** é uma forma de vetorizar cálculos
no R. Os cálculos feitos com funções vetorizadas (ou usando a regra de
reciclagem) são muito mais eficientes (e preferíveis) no R. Por exemplo,
podemos criar um vetor muito grande de números e querer calcular o
quadrado de cada número. Se pensássemos em usar uma estrutura de
repetição, o cálculo seria o seguinte:

```{r}
## Vetor com uma sequência de 1 a 1.000.000
x <- 1:1000000
## Calcula o quadrado de cada número da sequência em x usando for()
y1 <- numeric(length(x)) # vetor de mesmo comprimento de x que vai
                         # receber os resultados
for(i in 1:length(x)){
    y1[i] <- x[i]^2
}
```

Mas, da forma vetorial e usando a regra da reciclagem, a mesma operação
pode ser feita apenas com

```{r}
## Calcula o quadrado de cada número da sequência em x usando a regra da
## reciclagem
y2 <- x^2
## Confere os resultados
identical(y1, y2)
```

Note que os resultados são exatamente iguais, mas então porque se
prefere o formato vetorial? Primeiro porque é muito mais simples de
escrever, e segundo (e princiapalmente) porque a forma vetorizada é
muito mais **eficiente computacionalmente**. A eficiência computacional
pode ser medida de várias formas (alocação de memória, tempo de
execução, etc), mas apenas para comparação, vamos medir o tempo de
execução destas mesmas operações usando o `for()` e usando a regra da
reciclagem.

```{r}
## Tempo de execução usando for()
y1 <- numeric(length(x))
system.time(
for(i in 1:length(x)){
    y1[i] <- x[i]^2
}
)

## Tempo de execução usando a regra da reciclagem
system.time(
y2 <- x^2
)
```

Olhando o resultado de `elapsed`, que é o tempo total de execução de uma
função medido por `system.time()`, notamos que usando a regra da
reciclagem, o cálculo é aproximadamente 3 vezes mais rápido. Claramente
esse é só um exemplo de um cálculo muito simples. Mas em situações mais
complexas, a diferença entro o tempo de execução das duas formas pode
ser muito maior.

Voltando ao exemplo das notas, por exemplo, o cálculo da média simples
poderia ser feita diretamente com a função `apply()`

```{r }
notas$media.apply <- apply(X = notas[, provas], MARGIN = 1, FUN = mean)
head(notas)
```

As médias ponderadas poderiam ser calculadas da mesma forma, e usando a
função que criamos anteriormente

```{r }
notas$MP.apply <- apply(X = notas[, provas], MARGIN = 1, FUN = med.pond)
head(notas)
```

Mas note que como temos o argumento `pesos` especificado com um padrão,
devemos alterar na própria função `apply()`

```{r }
notas$MP.apply <- apply(X = notas[, provas], MARGIN = 1,
                        FUN = med.pond, pesos = c(3, 3, 4))
head(notas)
```

> NOTA: veja que isso é possível devido à presença do argumento `...` na
> função `apply()`, que permite passar argumentos de outras funções
> dentro dela.

Também poderíamos usar a função `weighted.mean()` implementada no R

```{r}
notas$MP2.apply <- apply(X = notas[, provas], MARGIN = 1,
                         FUN = weighted.mean, w = c(3, 3, 4))
head(notas)
```

O Coeficiente de Variação poderia ser calculado usando nossa função
`cv()`

```{r}
notas$CV.apply <- apply(X = notas[, provas], MARGIN = 1, FUN = cv)
head(notas)
```

Finalmente, a estrutura de repetição `if()` também possui uma forma
vetorizada através da função `ifelse()`. Essa função funciona da
seguinte forma:

```{r, eval=FALSE}
ifelse(<condição>, <valor se verdadeiro>, <valor se falso>)
```

Dessa forma, a atribuição da situação dos alunos poderia ser feita da
seguinte forma:

```{r}
notas$situacao2 <- ifelse(notas$MP >= 7, "aprovado", "reprovado")
head(notas)
```

```{r, eval=FALSE, include=FALSE}
##----------------------------------------------------------------------
## while
## Calcule a soma em 1,2,3... até que o soma seja maior do que 1000
n <- 0
soma <- 0
while(soma <= 1000){
    n <- n + 1
    soma <- soma + n
}
soma

##----------------------------------------------------------------------
## repeat
## mesmo exemplo
n <- 0
soma <- 0
repeat{
    n <- n + 1
    soma <- soma + n
    if(soma > 1000) break
}
soma
```
